【裁判字號】    99,上易,21
【裁判日期】    990203
【裁判案由】    所有權移轉登記
【裁判全文】
臺灣高等法院臺中分院民事判決  99年度上易字第21號
上 訴 人   丙○○
被上訴人   甲○○
訴訟代理人 乙○○
上列當事人間請求所有權移轉登記事件，上訴人對於中華民國98
年11月10日臺灣臺中地方法院98年訴字第1800號第一審判決提起
上訴，本院於99年2月2日言詞辯論終結，判決如下：
    主  文
原判決廢棄。
上訴人將台中市○○區○○段5090建號（即門牌號碼台中市○○
路○段152號2樓）及其座落基地台中市○○區○○段100地號，
應有部分100000分之185上，登記日期為90年9月26日、權利人為
台灣土地銀行股份有限公司、本金最高限額抵押權324萬元及登
記日期為90年10月15日、權利人為慶豐商業銀行股份有限公司、
本金最高限額抵押權54萬元之債務人名義變更為上訴人或上訴人
指定之第三人之同時，被上訴人應將台中市○○區○○段5090建
號（即門牌號碼台中市○○路○段152號2樓）及其座落基地台中
市○○區○○段100地號，應有部分100000分之185之所有權移轉
登記予上訴人。
第一、二審訴訟費用由被上訴人負擔。
    事實及理由
壹、上訴人方面：
一、上訴人起訴主張：
（一）被上訴人曾於民國（下同）94年間起訴請求上訴人遷讓房
      屋事件，經台中地方法院以94年度訴字第1714號判決被上
      訴人敗訴，被上訴人不服提起上訴，經本院以94年度上易
      字第43 3號判決駁回上訴確定。次觀上開94年度上易字第
      433號判決書理由欄內容（第4頁第5行），已詳述上訴人
      為坐落台中市○○區○○段100地號土地及坐落其上之建
      號5090號即門牌號碼台中市○○路○段152號2樓房屋（下
      稱系爭房地）之真正權利人，並有管理、使用及處分權，
      惟被上訴人於上開判決確定後，拒提出所有權狀及過戶相
      關之文件，使上訴人無法過戶買賣系爭房地。
（二）綜上，被上訴人對於系爭房地已無所有權，上訴人提起本
      件訴訟，請求被上訴人應將系爭房地之所有權移轉登記予
      上訴人。
（三）對被上訴人抗辯之陳述：
    我與被上訴人的媽媽林純霞（現改名為乙○○）於89年間
      結婚，當時沒有辦理結婚登記，但有公開儀式及宴客。系
      爭房地買賣的時候，一些買賣契約、所有權狀都是交給我
      太太即林純霞，後來我太太又交給她女兒即被上訴人保管
      ，所以資料都不在我這邊，而繳交貸款的存摺也是我太太
      在處理。故本件系爭房地是上訴人借名購買的，上訴人當
      時在開網咖，被上訴人在上訴人店裡上班，被上訴人何來
      的錢買房子。
    又系爭房屋已經有好幾個月沒繳貸款了，將受法院查封拍
      賣，被上訴人及其母親才會搬家，被上訴人所辯稱是上訴
      人把他們趕出去等情，與事實不符。
    被上訴人辯稱已付貸款約新台幣（下同）828,000元，惟
      90年12月經開家庭會議，決議共6人共同負擔貸款及其他
      費用，被上訴人及其母、弟、妹應分擔共計552,000元。
      況且貸款前7期均為上訴人所付，另88～93年間，上訴人
      拿出300萬元以上給被上訴人母親用於生意上及貸款上，
      並非被上訴人所稱貸款都是他付的。且若如被上訴人所言
      貸款都是他付的，為何從92年底就未繳土地銀行的貸款及
      管理費，致94年4月及96年4月間遭土地銀行拍賣？若非上
      訴人繳清，系爭房屋早已被拍賣。再者，被上訴人於台中
      高分院94年度上易字第433號判決書內亦曾言明其所繳之
      貸款都不追究，只要將他自己的傢俱搬走就好。
二、上訴人於本院補充陳述：
（一）被上訴人宣稱房子是其所購買，為何頭期款36萬及裝潢費
      18萬而非被上訴人所出，而何來315萬銀行貸款，而宣稱
      上訴人出資極低。
（二）被上訴人為何不用自己名字帳戶轉帳繳房貸，而大費周章
      宣稱將薪資轉入本人帳戶，再轉出繳房貸，顯不合理。
（三）本院94年上字433號已判決上訴人為真正權利人，並有管
      理、使用及處分權。
（四）水電費、瓦斯費、管理費均為上訴人所支出，每月約5000
      元。
（五）該房子被拍賣是因被上訴人無法代上訴人繳納房貸所致，
      既然上訴人宣稱房子是被上訴人所購買，何需代上訴人繳
      納房貸。
（六）被上訴人訴訟代理人宣稱三年共付828000元貸款，亦非事
      實，從慶豐銀行還款查詢單中從90年11月20日至91年10月
      22日均由本人日盛國際商業銀行交易查詢表中顯示均由帳
      戶中轉帳支出，均無違約金紀錄，有慶豐銀行還款明細查
      詢表可證。
（七）上訴人已於98年12月30日寄存證信函給予被上訴人終止借
      名登記契約，請求被上訴人將房子及基地移轉登記給上訴
      人，有該存證信函附卷可稽。
貳、被上訴人方面：
一、被上訴人則辯以：
（一）上訴人於93年4、5月間將被上訴人及母親趕出房屋，然系
      爭房地是由被上訴人向土地銀行貸款270萬元，及向慶豐
      銀行貸款45萬元，以上貸款共計315萬元所購買，且由被
      上訴人提供房地供銀行設定抵押權，才能貸得上開款項購
      買系爭房地，至於上訴人僅出頭期款36萬元供購屋，是上
      訴人出資之購屋款比例極低。
（二）當初買房子時，會用被上訴人名義購買，是因為被上訴人
      是第一次購屋，可用較低的利息優惠繳房貸，之後被上訴
      人為維持其信用，就一直繳納房貸，所以買房子的人應是
      被上訴人，而非上訴人。又繳房貸之帳戶雖為上訴人之戶
      頭，但該帳戶都是被上訴人母親在使用，且被上訴人的薪
      水亦轉入該帳戶，再由該帳戶轉出繳納房貸。而系爭房屋
      所以會被拍賣，是因為被上訴人無法代上訴人繳納房貸所
      致。
（三）關於慶豐銀行45萬元貸款及利息，已由被上訴人清償完畢
      。另對土地銀行之貸款，亦係由被上訴人繳納，共已繳納
      約378,000元。又系爭房屋之水電費，自90年9月起至93年
      4月止，均是由被上訴人支付。故目前系爭房地仍是被上
      訴人為抵押貸款之債務人，被上訴人可依民法第264條規
      定，行使同時履行抗辯權，在上訴人將抵押貸款債務人向
      銀行變更為上訴人自己，或上訴人自行所找之債務人後，
      被上訴人才願將系爭房地移轉過戶予上訴人。
（四）再者，被上訴人所代繳銀行抵押貸款本金及利息共計828,
      000元，在上訴人返還給被上訴人後，被上訴人才有移轉
      系爭房地所有權給上訴人之義務，故被上訴人亦得行使民
      法第264條之同時履行抗辯權。另代墊水電費之部分，上
      訴人亦應返還。
二、被上訴人於本院補充陳述：
（一）查由被上訴人甲○○於原審所提出繳納系爭房地貸款之土
      地銀行明細表，可以證明係由甲○○繳納土地銀行貸款
      378000元，另支付慶豐銀行貸款45萬元及利息，故共計支
      付本金及利息約82萬元以上，且水電費、瓦斯、管理費由
      被上訴人繳納。
（二）上訴人除了繳頭期款，並未繳納其他分期
      款項，上訴人所提出的日盛銀行交易查詢表，此帳戶事實
      上為被上訴人訴訟代理人所使用。上訴人所提出的慶豐銀
      行還款明細查詢表裡面各期款項都是上訴人及其訴訟代理
      人所繳納。
（三）查丙○○主張已對被上訴人甲○○終止借名關係，惟依民
      法第264條、第265條規定，甲○○得主張同時履行抗辯權
      及不安抗辯權，因系爭房地係由甲○○名義向銀行貸款及
      向慶豐銀行貸款，在未辦理債務人名義變更，及丙○○將
      上述繳納返還以前，甲○○得援用第264條、265條抗辯。
（四）又依類推適用民法第546條第1項規定，丙○○依委任關係
      應返還甲○○所支出之必要費用即繳納銀行貸款之金額，
      且甲○○依民法第264條、265條規定得主張同時履行抗辯
      權及不安抗辯，故上訴人丙○○有先還款及變更抵押債務
      人名義義務，至少應同時辦理。
參、原審經審酌兩造所提出之攻擊防禦方法後，認本件難認兩造
    間就系爭房地有借名登記契約之法律關係存在，上訴人依民
    法第767條之法律關係，請求被上訴人返還系爭房地，為無
    理由。又縱認該借名登記契約存在，然未經上訴人合法終止
    ，則上訴人請求被上訴人將系爭房地所有權移轉登記為上訴
    人所有，亦無理由，應予駁回。上訴人不服第一審判決提起
    上訴，於本院上訴聲明為：請求廢棄原判決。請求被上
    訴人將台中市○○○段152號2樓的房屋及基地所有權持分移
    轉登記與上訴人。被上訴人於本院答辯聲明為：上訴駁回
    。第一、二審訴訟費用由上訴人負擔。
肆、得心證之理由：
    本件上訴人主張其為系爭房地之真正所有權人，被上訴人是
    借名登記人，請求被上訴人將系爭房地之所有權移轉登記予
    上訴人。被上訴人則以購買系爭房地之貸款及水電費均是被
    上訴人繳納，上訴人僅出頭期款36萬元部分，所以上訴人必
    須將系爭房地已繳納之貸款本金及利息共計828,000元，及
    代繳之水電費返還被上訴人，並變更抵押貸款債務人後，被
    上訴人才有移轉系爭房地所有權給上訴人之義務，故被上訴
    人依民法第264、265條規定行使同時履行抗辯權及不安抗辯
    權等語置辯。是本件應審究者為上訴人得否請求被上訴人將
    系爭房地所有權移轉登記予上訴人？被上訴人得否行使同時
    履行抗辯權及不安抗辯權？茲分述如下：
一、上訴人得否請求被上訴人將系爭房地所有權移轉登記予上訴
    人？
（一）按確定判決之既判力，固以訴訟標的經表現於主文判斷之
      事項為限，判決理由並無既判力，但法院於判決理由中，
      就訴訟標的以外當事人主張之重要爭點，本於當事人辯論
      之結果已為判斷時，其對此重要爭點所為之判斷，除有顯
      然違背法令，或當事人已提出新訴訟資料，足以推翻原判
      斷之情形外，應解為在同一當事人就該重要爭點所提起之
      訴訟中，當事人及法院就該已經法院判斷之重要爭點之法
      律關係，不得任作相反之主張或判斷，始符民事訴訟上之
      誠信原則（最高法院73年台上字4062 號裁判要旨參照）
      ，此可認與學說上所謂爭點效理論相仿，亦即當事人在前
      訴訟以重要爭點加以爭執，經法院審理及判斷，所發生之
      通用力，於不同之後訴，如以同一爭點為重要之先決問題
      加以審理時，當事人不得為與其判斷相反之主張、舉證，
      並禁止法院為與其相矛盾之判斷之效力。查被上訴人曾以
      系爭房地為其所有，現由上訴人占有使用中為由，而依民
      法第767條物上請求權，訴請上訴人將系爭房屋騰空交還
      上訴人，經本院94年度上易字第433號判決確定在案（以
      下稱前案），而兩造於前案確定判決所爭執之重要爭點，
      在於系爭房地登記為被上訴人名下，究係被上訴人所買受
      ，或上訴人買受借用被上訴人之名登記，即兩造間是否因
      系爭房地而存有借名契約存在？嗣經前案採認被上訴人之
      當庭自認內容，認定系爭房地乃借名登記於被上訴人名下
      ，實際屬上訴人所有，上訴人始為系爭房地之真正權利人
      ，並有管理、使用及處分權，有權占有使用系爭房地而駁
      回被上訴人於前案請求上訴人交還系爭房地之請求，業經
      本院依職權調閱前案卷宗查明無訛，並有本院94年度上易
      字第433號判決一份在卷可稽（原審卷第11至14頁），足
      見前案確定判決就系爭房地之所有權應歸屬於上訴人之重
      要爭點，已為審理並判斷在卷。茲上訴人主張其為系爭土
      地及建物之真正所有權人，起訴請求被上訴人移轉所有權
      登記，則系爭房地所有權歸屬之認定，即為本件訴訟重要
      爭點之先決問題，依上開爭點效理論，上訴人此部分主張
      自應受前案確定判決關於兩造間就系爭房地成立借名登記
      契約，系爭房地所有權歸屬於上訴人之判斷所拘束，以符
      合民事訴訟上之誠信原則。
（二）按借名登記契約係一無名契約，側重於權利人與該他人間
      之信任關係，苟其內容不違反強行規定或公序良俗者，依
      契約自由原則，應屬有效。而其當事人間之權利義務，應
      先依雙方當事人之契約內容而定，如契約未約定者，則以
      補充解釋之方法定之，因其性質與委任契約雷同，應類推
      適用關於委任之相關規定。又受任人以自己之名義，為委
      任人取得之權利，應移轉於委任人，民法第541條第2項定
      有明文。苟權利人已合法向該他人表示終止借名登記契約
      ，該他人自有將登記其名下之財產返還（移轉登記）權利
      人之義務（最高法院92年度台上字第1054號判決意旨可供
      參照）。另按當事人之任何一方，得隨時終止委任契約，
      民法第549條第1項定有明文。本件兩造因上訴人購買系爭
      房地，約定借用被上訴人名義登記，而成立借名契約已如
      上述，則上訴人既已將終止借名契約之意思表示以台中市
      ○○路郵局第358號存證信函送達被上訴人，有存證信函
      影本一份在卷（本院卷第38頁），並經被上訴人訴訟代理
      人陳明確已收受（本院卷第44頁背面），應認兩造間之就
      系爭房地之借名契約業已合法終止，從而，上訴人訴請被
      上訴人將系爭房地之所有權移轉登記予上訴人，即有理由
      ，應予准許。
二、被上訴人得否行使同時履行抗辯權及不安抗辯權？
（一）按因契約互負債務者，於他方當事人未為對待給付前，得
      拒絕自己之給付。但自己有先為給付之義務者，不在此限
      。民法第264條第1項定有明文。又所謂同時履行抗辯，乃
      係基於雙務契約而發生，倘雙方之債務，非本於同一之雙
      務契約而發生，縱令雙方債務在事實上有密切之關係，或
      雙方之債務雖因同一之雙務契約而發生，然其一方之給付
      ，與他方之給付，並非立於互為對待給付之關係者，均不
      能發生同時履行之抗辯（最高法院59年臺上字第850號判
      例參照）。而民法第265條之不安抗辯權係指當事人之一
      方，應向他方先為給付者，如他方之財產，於訂約後顯形
      減少，有難為對待給付之虞時，如他方未為對待給付或提
      出擔保前，得拒絕自己之給付。
（二）經查，被上訴人主張購買系爭房地之貸款金額共計為315
      萬元，其中向土地銀行貸款270萬元、向慶豐銀行貸款45
      萬元，而被上訴人迄今已繳交貸款本金及利息共計828,00
      0元等情，上訴人並不爭執，此有上訴人於本院98年9月25
      日言詞辯論時所述「…被上訴人答辯狀內的金額數字是對
      的，…」等語（原審卷第46頁背面），且上訴人於前案亦
      不爭執（前案本院卷第24頁）。然查縱被上訴人確曾因系
      爭房地之貸款而繳交本金及利息予債權人銀行，然此與終
      止借名契約後被上訴人所負移轉登記系爭房地所有權之義
      務並無對待給付之關係，是以被上訴人就其繳交本金及利
      息部分主張同時履行抗辯權或不安抗辯權，即無理由，不
      應准許。
（三）次查為購買不動產而向銀行等金融機構辦理貸款時，金融
      機構為能確保債權，均係要求以所購之不動產設定抵押權
      ，並以不動產登記名義人為抵押債務人，此乃吾人所熟知
      之銀行實務作法，且上訴人亦於前案中不爭執為購買系爭
      房地而向銀行辦理貸款並自任連帶保證人（前案本院卷第
      24頁），並曾陳稱頭期款、及土地銀行貸款部分只繳利息
      ，前三年均為渠所繳納等情（本院卷第4、33頁），再參
      諸土地登記謄本所載（原審卷第25、26頁），是以系爭房
      地於上訴人買受當時，亦係一併借用被上訴人之名義向台
      灣土地銀行股份有限公司、慶豐商業銀行股份有限公司各
      辦理324萬元、54萬元之最高限額抵押權登記應可認定，
      今上訴人既已終止系爭房地之借名契約，應認上訴人亦有
      一併終止為購買系爭房地所辦理之最高限額抵押權之借名
      登記，而應將上開最高限額抵押權之債務人亦一併變更為
      上訴人，否則倘僅終止所有權登記之借名契約，而將系爭
      房地之貸款債務仍登記於被上訴人名義，其不公平莫此為
      甚，是以應認系爭房地之最高限額抵押權之債務人變更為
      上訴人與被上訴人將系爭房地所有權移轉登記予上訴人間
      有互為對待給付之關係，從而被上訴人請求上訴人將系爭
      房地登記日期為90年9月26日、權利人為台灣土地銀行股
      份有限公司、本金最高限額抵押權324萬元及登記日期為
      90年10月15日、權利人為慶豐商業銀行股份有限公司、本
      金最高限額抵押權54萬元之債務人名義變更為上訴人或上
      訴人指定之第三人之同時，被上訴人應將系爭房地之所有
      權移轉予上訴人，為有理由，應予准許。
伍、綜上所述，上訴人主張兩造間存有借名契約之法律關係為可
    採，被上訴人抗辯為無可取。從而，上訴人本於終止借名契
    約後，回復登記之法律關係，請求被上訴人將系爭房地之所
    有權登記移轉予上訴人為有理由，應予准許。然因系爭房地
    之最高限額抵押權亦係借名登記被上訴人為債務人，故被上
    訴人所主張之同時履行抗辯權亦屬有理，應併准許。原審為
    上訴人敗訴之判決，尚有未洽。上訴意旨指摘原判決不當，
    求予廢棄改判，為有理由。爰由本院予以廢棄改判，如主文
    第二項所示。
陸、本件判決之基礎已臻明確，兩造其餘之攻擊防禦方法及舉證
    ，核與判決結果無影響，毋庸一一論列，併此敘明。
據上論結，本件上訴為有理由，依民事訴訟法第450條、第78條
，判決如主文。
中    華    民    國    99    年    2     月    3     日
                民事第二庭    審判長法  官  邱森樟
                                    法  官  謝說容
                                    法  官  蔡秉宸
以上正本係照原本作成。
不得上訴。
                                    書記官  洪麗華
中    華    民    國    99    年    2     月    23    日
                                                      Ｖ

司法院資訊處製作；財團法人民間司法改革基金會備份。
